臺灣高等法院高雄分院刑事判決　　　　　九十三年度上訴字第三四一號
　　上　訴　人　台灣高雄地方法院檢察署檢察官
　　被　　　告　乙○○
　　指定辯護人　本院公設辯護人
右上訴人因被告殺人未遂等案件，不服臺灣高雄地方法院九十二年度訴字第二五四三
號中華民國九十三年三月九日第一審判決（起訴案號：臺灣高雄地方法院檢察署九十
二年度偵字第一一九七二號），提起上訴，本院判決如左：
      主      文
上訴駁回。
      事實及理由
一、本案經本院審理結果，認原審判決之認事用法及量刑，均無不當，應予維持，並
    引用原審判決書所記載之事實、證據及理由。
二、檢察官依告訴人丙○○、甲○○之聲請，上訴意旨雖又指稱：被告乙○○持足以
    致人於死之球棒兇器，攻擊人體最易致命之頭部要害，即被告已預見其行為將使
    告訴人甲○○發生死亡之結果，應認為有殺人犯意，至被告未再以球棒擊打甲○○之頭部，其殺意是否因見甲○○血流滿面而消失，或因警察趕到而殺意不能繼
    續實現，或認為殺人目的已達等等，均與被告於第一次以球棒攻擊甲○○之頭部
    是否基於殺意，其間並無可資為推論之因果關係，被告已手殺人行為，而未生
    死亡之結果，應成立殺人未遂罪，被告接連毀損、傷害、殺人之犯行，惡性重大
    ，原判決量刑過輕及認被告無殺人犯意，實有違誤等情。
三、惟查：
  (一)按刑法殺人未遂與傷害之區別，本視加害人有無殺意為斷，被害人受傷之程度，
    被害人受傷處所是否為致命部位，及傷痕多寡，輕重如何，僅足供認定有無殺意
    之參考，究不能據為區別殺人未遂與傷害之絕對標準，故不能僅因被害人受傷之
    位置係屬人體要害處，即認定加害人自始即有殺被害人之犯意（最高法院九十年
    度台上字第一八九七號判決要旨可資參照）。故如加害人無殺人犯意，縱加害人
    所持用以攻擊者為足以置人於死之兇器，或被害人受傷部分為人體之要害處，仍
    不能論以殺人未遂刑責。
  (二)依告訴人甲○○所提出之邱綜合醫院驗傷診斷書所載傷勢觀之，其頭部受傷部位
    ，除左頂部四×０．五公分之鈍器打撲傷外，並無其他傷害。且甲○○至邱綜合
    醫院就診時，意識清醒，有邱綜合醫院九十三年一月八日邱醫字第九三００六號
    函在卷可稽。由是可見，被告持球棒毆傷甲○○之頭部一下後，即未再繼續毆打
    甲○○之頭部或其他身體要害。故如被告於毆打甲○○之頭部一下時，有置甲○○於死之殺人犯意，必將繼續對之毆打，方合常理，其未繼續毆打，已難認定有
    置甲○○於死之殺人犯意。果如被告有殺人犯意，在甲○○未呈死亡狀態之前，
    應無停止毆打之理，自不因甲○○之血流滿面而有異。至警察之到場，必有報案
    後之在途時間，被告如有殺人犯意，在警察到場之在途時間，已足敷被告之實施
    殺人犯行。是上訴意旨所稱被告之未持續毆打甲○○，無被告之殺人犯意云云
    ，均非可採。
  (三)原審法院審酌被告因與告訴人間存在有債務糾紛，先行挑釁開車衝撞，又持球棒
    砸毀告訴人之車窗玻璃並傷害告訴人，造成告訴人受傷害，犯後未坦承犯行，又
    迄未賠償告訴人之損失，及被告並無前科，素行尚非不良等一切情狀，分別量處
    有期徒刑四月（傷害部分），拘役三十日（連續傷害部分）、拘役三十日（毀損
    部分），其量刑適當，尚無過輕之嫌。
四、綜上所，上訴意旨執前詞指摘原判決不當，為無理由，應予駁回。
據上論斷，應依刑事訴訟法第三百六十八條、第三百七十三條，判決如主文。
本案經檢察官郭振昌到庭執行職務。
中    華    民    國     九十三     年       五       月      二十五    日
                              臺灣高等法院高雄分院刑事第一庭
                                  審判長法官  吳水木
                                        法官  趙文淵
                                        法官  洪慶鐘
右正本證明與原本無異。
檢察官對於傷害（殺人未遂）部分如不服本判決應於收受本判決後十日內向本院提出
上訴書狀，其未述上訴理由者，並得於提起上訴後十日內向本院補提理由書狀（均
須按他造當事人之人數附繕本)「切勿逕送上級法院」。
其餘部分不得上訴。
                                      書記官  彭筱瑗
中    華    民    國     九十三     年       五       月     二十六     日
                                                                        ｋ
附件：
臺灣高雄地方法院刑事判決                        九十二年度訴字第二五四三號
    公  訴  人  臺灣高雄地方法院檢察署檢察官
    被      告  乙○○  男  三十五歲（民國○○○年○○月○○日生）
                        住高雄縣大樹鄉○○村○○○路二之三號
                        身分證統一編號：Ｓ一二六五四三九五號
    選任辯護人  邱佩芳律師
                姜宜君律師
                莊美玉律師
右列被告因殺人未遂等案件，經檢察官提起公訴（九十二年度偵字第一一九七二號）
，本院判決如左：
    主  文
乙○○連續傷害人之身體，處拘役拾日，如易科罰金，以佰元折算壹日；又傷害
人之身體，處有期徒刑肆月，如易科罰金，以佰元折算壹日；又損壞他人之汽車車
窗玻璃，足以生損害於他人，處拘役拾日，如易科罰金，以佰元折算壹日。前開
拘役部分應執行拘役伍拾日，如易科罰金，以佰元折算壹日。
    事  實
一、丙○○、甲○○（該二人涉犯傷害罪部分，已另為不起訴處分）與乙○○原為好
    友關係，後因財物糾紛互提告訴。嗣於民國九十一年八月十六日十九時許，甲○○下班時，駕駛丙○○所有之ＹＷ─二○三八號自小客車並載丙○○準備回家，
    車行至高雄市○○路上海商銀前金分行前時，正巧停於乙○○所駕駛車牌ＶＷ─
    二○七六號自小客車之後，乙○○欲倒車離開之際，不慎碰撞甲○○駕駛之前開
    座車保險桿後駛離，甲○○見該車是乙○○所有後，乃驅車追趕。至同市○○路
    與林森路口，甲○○追上乙○○之前開自小客車時，丙○○乃下車站在乙○○車
    前質問其為何撞她的車，乙○○竟基於傷害人身體之概括犯意，開車衝撞丙○○
    ，致其受有左大腿淤青四乘三公分、左小腿淤青二乘二公分之傷害，丙○○隨即
    閃到車旁拍打乙○○座車車窗一下，乙○○竟另基於毀損之犯意，下車並拿出其
    所有置放於車內之木質球棒一支，猛擊ＹＷ─二○三八號車子之左側後車窗，使
    該車左後側車窗毀損致令不堪使用，丙○○為阻止乙○○繼續毀損而雙方發生拉
    扯，乙○○明知持該球棒與人拉扯中，將可能造成丙○○之受有傷害，然對該傷
    害之造成仍不違反其本意，因而致丙○○另受有右肘部淤青四乘四公分、左上臂
    淤青四乘三公分之傷害。適甲○○下車與丙○○一起制止乙○○，乙○○乃另基
    於傷害人之身體之故意，持該球棒朝甲○○之頭頂部猛擊一下，致甲○○當場血
    流滿面，因而受有頭部（左頂部）鈍器打撲傷併裂傷四乘零點五公分深及顱骨之
    傷害，為據報趕至之員警當場查獲並扣得球棒一支（因承辦員警調動而遺失）。
二、案經甲○○、丙○○訴由高雄市政府警察局新興分局報請台灣高雄地方法院檢察
    署檢察官偵查起訴。
    理  由
一、訊據被告乙○○固坦承有拿球棒毀損該車後座玻璃窗一事不諱，惟矢口否認有何
    傷害及殺人之犯意。辯稱：伊沒有開車衝撞丙○○，也未蓄意朝甲○○頭部毆打
    ，是她們二人先動手打伊，伊才反抗不小心揮舞球棒打到甲○○的頭，且丙○○
    當時並無受傷云云。惟查：
    （一）被告傷害丙○○部分：
          被告於前揭時、地以其駕駛之自小客車撞擊告訴人丙○○，後被告自其駕
          駛之自小客車內下車，並持球棒擊打丙○○所有之前開自小客車，二人並
          因此發生拉扯之事實，迭據丙○○於警、偵訊及本院審理中指訴歷歷，並
          有邱綜合醫院驗傷診斷書一紙附卷可憑，且證人顏婞瑋於偵查中證稱：「
          丙○○很生氣下車，攔在乙○○車旁邊，說為何撞她車，我感覺車有動了
          一下，然後丙○○就閃到旁邊去」等語（見九十二年度他字第四三五號卷
          ，九十二年三月二十八日訊問筆錄），而於本院審理中則證稱：「（問：
          有無看到乙○○與丙○○扭打在一起？）我看到丙○○在叫罵，後來他們
          三人扭打在一起。．．．（問：乙○○看到丙○○擋在車前仍然發動引擎
          ？）是。（問：丙○○往旁邊閃時有感覺車子動了一下？）是。」等語（
          見本院九十三年三月二日言詞辯論筆錄第十四頁），足認告訴人丙○○指
          稱遭被告開車撞擊，被告下車後二人又發生拉扯、扭打行為等情，應堪採
          信。參以被告自承見到丙○○站立在其車前阻擋，若此時開動車輛，將使
          丙○○受有傷害，此應為被告所得預見，然其仍執意發動引擎，使車輛移
          動，又在丙○○閃開後，被告持球棒下車，明知若不聽制止，執意以球棒
          擊打車輛，或持該球棒與人發生拉扯、扭打，客觀上將使人受有傷害，竟
          持該球棒與丙○○發生拉扯、扭打，顯見其有致丙○○受有傷害之未必故
          意，甚為明灼。被告雖一再辯以未撞倒丙○○，丙○○當時也未說有受傷
          ，傷勢並非伊所造成云云，然以當時丙○○站立於被告車前，而被告以該
          車撞擊丙○○，其後丙○○又為阻止被告繼續持球棒擊打其所有之自小客
          車，二人因此發生拉扯等情，與丙○○受傷部位相互比對觀之，丙○○所
          受前開傷害確係遭被告駕車撞擊，及嗣後二人拉扯中遭被告所持球棒打撲
          成傷，堪以認定。綜上，被告前開所辯顯係卸責之詞，並不足採，且告訴
          人丙○○之傷害與被告之傷害行為間顯有相當因果關係，本件事證明確，
          被告傷害之犯行，洵湛認定。
    （二）被告傷害甲○○部分：
        (1)被告固不否認其手中所持之前開球棒曾擊打到告訴人甲○○頭部乙情，然
          辯以並無傷害甲○○之故意云云。惟查，丙○○於本院審理中證稱：「他
          （即被告）作勢還要拿球棒砸車，我趕緊向前抓住他的手，不讓他砸，後
          來變成拉扯。（問：爭執時球棒在何處？）他雙手握球棒，高舉在胸前，
          作揮棒之姿勢。（問：用何姿勢打甲○○？）高舉過頭部，再由上往下揮
          打。（問：拉扯時何以還能打甲○○？）因他力氣大，手掙脫去打甲○○
          。」等語（參見本院九十三年三月二日言詞辯論筆錄第六、七頁）；又王
          幸真則於本院審理時陳稱伊係開門從駕駛座下車，並站直身體後才被打到
          等語（參見前揭筆錄第九頁），佐以被告自承身高一百七十六公分，告訴
          人甲○○則屬身型較為嬌小之女子，果如被告所辯係拉扯中不慎揮擊到王
          幸真，以二人之身高比對，受傷部位應非在甲○○之頭部左頂部，是被告
          所辯顯屬避重就輕之詞，尚難採信。
        (2)至告訴人甲○○雖指稱被告持球棒猛擊其頭部，因認被告涉有殺人未遂罪
          嫌乙節，惟按刑法殺人未遂與傷害之區別，本視加害人有無殺意為斷，被
          害人受傷之程度，被害人受傷處所是否為致命部位，及傷痕多寡，輕重如
          何，僅足供認定有無殺意之參考，究不能據為區別殺人未遂與傷害之絕對
          標準，故不能僅因被害人受傷之位置係屬人體要害處，即認定加害人自始
          即有殺被害人之犯意（最高法院九十年度台上字第一八九七號判決要旨可
          資參照），是如加害人無殺人之意思，縱加害人所持用以攻擊者為足以致
          人於死之兇器，或被害人受傷部位為人體之要害處，仍不能論以殺人刑責
          。經查，從上開告訴人所提出之邱綜合醫院驗傷診斷證明書上所載告訴人
          之傷勢觀之，其頭部受傷部位除左頂部四乘零點五公分之鈍器打撲傷，並
          無其他傷害，且到院當時意識清醒，有邱綜合醫院九十三年一月八日邱醫
          字第九三００六號函附卷可參，足見被告於持球棒毆傷告訴人之頭部一下
          後，即無再持續對告訴人之頭部為擊打之行為，況被告若果真有置告訴人
          於死之意，以被告為身型高大之男性，告訴人一女子之軀，當可輕易達成
          殺人之目的，然其卻未再以球棒擊打告訴人頭部，顯見僅意在傷害告訴人
          而已，再參酌人頭皮膚層較薄，以利器劃割容易見骨，尚難以傷勢深及顱
          骨，即認定被告有殺人犯意，是被告並無殺人之犯意，其應係基於傷害之
          犯意為之，當可認定。
    （三）被告涉毀損罪部分：
          此部分之犯罪事實，業據被告於警、偵訊及本院審理中坦認不諱，核與告
          訴人丙○○、甲○○之指訴相符，復有車損照片四張附卷可憑，足認被告
          此部分之自白與事實相符，堪可採為論罪科刑之依據，事證明確，被告毀
          損罪犯行，足堪認定。
二、核被告乙○○所為，係犯刑法第二百七十七條第一項之傷害罪及同法第三百五十
    四條之毀損罪。公訴人認被告傷害甲○○部分犯行，係犯刑法第二百七十一條第
    二項、第一項之殺人未遂罪，容有誤會，業如上述，爰於不妨害起訴基本社會事
    實同一之範圍內，予以變更起訴法條。又被告先後二次傷害丙○○犯行，時間緊
    接，觸犯構成要件相同之罪，顯係基於概括犯意為之，為連續犯，依刑法第五十
    六條之規定，以一罪論，並加重其刑。被告所犯二傷害罪與毀損罪間，犯意各別
    ，罪名不同，應予分論併罰。又被告於拉扯中傷害丙○○部分雖未據公訴人起訴
    ，然丙○○已經告訴，且該部分與起訴之犯罪事實間具有連續犯裁判上一罪之關
    係，應為起訴效力所及，自應併予審究。爰審酌被告僅因與告訴人間存在有債務
    糾紛，即先行挑釁開車衝撞，又持球棒砸毀告訴人之車窗玻璃並傷害告訴人，造
    成告訴人分別受有前開傷勢，且其犯後未能坦承犯行，迄今仍未賠償告訴人損失
    ，惡性非輕，惟念其並無前科，有台灣高等法院被告全國前案紀錄表在卷可按，
    素行尚非不良等一切情狀，量處如主文所示之刑，並諭知易科罰金之折算標準。
    至被告所有，持以傷害告訴人之外型似比賽用球棒一支，雖已扣案，惟因承辦員
    警調動而遺失，業據證人盧勉成即承辦員警陳明在卷（見九十二年度偵字第一一
    九七二號卷，九十二年七月八日訊問筆錄），又無證據足證係屬違禁物，為免將
    來執行之困難，爰不為沒收之諭知。
據上論斷，應依刑事訴訟法第二百九十九條第一項前段、第三百條、刑法第五十六條
、第二百七十七條第一項、第三百五十四條、第四十一條第一項、第五十一條第六款
，罰金罰鍰提高標準條例第一條前段、第二條，判決如主文。
本案經檢察官李廷輝到庭執行職務。
中      華      民      國      九十三      年      三      月    九    日
                                  臺灣高雄地方法院刑事庭
                                      審判長法官  邱  明  弘
                                            法官  唐  中  興
                                            法官  胡  宜  如
右正本證明與原本無異。
如不服本判決，應於判決送達後十日內，向本院提出上訴狀。
                                          書記官  蘇  溪  林
中      華      民      國      九十三      年      三      月    九    日
附錄法條：
中華民國刑法第二百七十七條
 (普通傷害罪)
傷害人之身體或健康者，處三年以下有期徒刑、拘役或一千元以下罰金。
犯前項之罪因而致人於死者，處無期徒刑或七年以上有期徒刑；致重傷者，處三年以
上十年以下有期徒刑。
中華民國刑法第三百五十四條
毀棄、損壞前二條以外之他人之物或致令不堪用，足以生損害於公眾或他人者，處二
年以下有期徒刑、拘役或五百元以下罰金。
